【裁判字號】    89,重上更(二),35
【裁判日期】    890704
【裁判案由】    給付租金
【裁判全文】
臺灣高等法院民事判決          八十九年度重上更(二)字第三十五號
    上  訴  人  新竹高爾夫俱樂部股份有限公司
    法定代理人  詹紹華
    上  訴  人  甲○○
    右二人共同
    訴訟代理人  溫欽彥律師
                羅秉成律師
    右  一  人
    複  代理人  詹惠芬律師
    被  上訴人  新竹縣新豐鄉公所  設同右鄉○○村○○路○段八０三號
    法定代理人  李錦復        .
    訴訟代理人  龔維智律師
                郭杞堂律師
右當事人間給付租金事件，上訴人對於中華民國八十五年六月四日台灣新竹地方法院
八十四年度重訴字第一六二號第一審判決提起上訴，經最高法院第二次發回更審及被
上訴人為訴之減縮，本院判決如左：
    主    文
原判決除確定及減縮部分外廢棄。
右開廢棄部分，被上訴人在第一審之訴及其假執行之聲請均駁回。
第一、二審（除確定及減縮部分外）及發回前第三審訴訟費用均由被上訴人負擔。
    事    實
壹、上訴人方面：
一、聲明：
  (一)原判決除確定部分外，不利於上訴人部分應予廢棄。
  (二)右廢棄部分，駁回被上訴人在第一審之訴及假執行之聲請。
二、陳述：除與第一審及發回前本院歷審判決書記載相同者，予以援用外，補陳略稱
    ：
  (一)本件系爭租金之協調會僅有二次，即八十一年八月二十七日與八十三年九月二十
    九日二次協調會，八十三年九月二十九日第二次協調會（下稱第二次協調會）所
    稱之「前次會議」係指八十一年八月二十七日第一次之協調會（下稱第一次協調
    會），兩造就此並無爭執。
  (二)八十三年九月二十九日第二次協調會之結論為「『維持』前次會議議決數量繳納
    」並非「暫依」前次會議決議數量繳納，而第一次協調會之結論為：「．．．我
    們對球場的地租按新計算方式三百七十二萬八千一百二十一元【新台幣（以下同
    ）】徵收．．．」，該次會議結論為依「新計算方式」之數量即係指按球道部分
    按申報地價百分之五，林地部分百分之三計算繳納三百七十二萬八千一百二十一
    元。
  (三)被上訴人與新竹高爾夫俱樂部股份有限公司（下簡稱新高公司）就租金給付數額
    ，於第二次協調會已達成新協議，且續約時亦未就欠租另行協商，又本件土地並
    非超過十年期間之租賃，自毋庸送請鄉民代表大會議決始生效力，證人賴聲吉聲
    稱應送請代表會核准，不足採信，況縱有送代表會表示意見之事實，亦不屬法定
    條件，又非兩造協調結論之意定條件，自不得於事後藉此主張協調不生效力。
三、證據：除援用第一審及發回前本院歷審之立證方法外，聲請本院傳訊證人田金土
    到庭作證。
貳、被上訴人方面：
一、聲明：上訴駁回。
二、陳述：除與第一審及發回前本院歷審判決書記載相同者，予以援用外，補陳略稱
    ：
  (一)第一次協調會僅係鄉公所人員與少數鄉民代表間內部之協調，上訴人新高公司並
    未獲邀參加，其新租金之計算標準亦非已確定之結論，且事後送鄉代會審議時已
    遭否決。
  (二)第二次協調會所謂「屆滿前租金，仍維持前次會議決議數量繳納」，其前次會議
    固指第一次協調會，但其整個結論之真意，則指維持前次會議決議數量「暫」繳
    納，嗣租期屆滿續定新約時，再就其欠租一併協商解決，而非免除所有欠租之意
    。
  (三)被上訴人於第二次協調會後之八十三年十一月十八日正式函催給付租金，足證雙
    方當時確未達成新協議。
  (四)依省縣自治法第二十條第一項第四款、第六款之規定，鄉民代表會有議決鄉財產
    處分及鄉公所提案事項之職權，本件鄉民代表大會既於八十一年九月三十日議決
    依原訂租約規定協議辦理。縱認第二次協調會已變更原租金，而免除新高公司之
    欠租，因與前述鄉民代表大會決議抵觸，其協調會之結論似屬無效，方合乎地方
    自治精神。
三、證據：援用第一審及發回前本院歷審之立證方法。
    理    由
一、被上訴人主張：新高公司向伊承租座落新竹縣新豐鄉○○○段第六四三、六四三
    －一、六四三－二、六四三－二二、六四三－二三、六四三－四、六四三－一三
    、六二七－四七、六二七－四八號等九筆土地（下稱系爭土地），約定租金按土
    地公告地價百分之四計算，如公告地價低於當年土地公告現值時，則依土地公告
    現值百分之四計算，並由上訴人甲○○為連帶保證人。新高公司自八十年七月一
    日起至八十三年六月三十日止，每年僅給付租金三百七十二萬八千一百二十一元
    ，均不足約定之租金，八十三年七月一日至八十四年一月三十一日止之租金則分
    文未付，共積欠租金一千八百三十一萬一千四百七十四元等情，爰本於租賃及連
    帶保證之法律關係，求為命上訴人等應連帶給付伊一千八百三十一萬一千四百七
    十四元及其中一千二百七十五萬五千三百七十七元，自八十三年十二月一日起，
    其餘五百五十五萬六千零九十七元自八十四年七月一日起，均至清償日止，按年
    息百分之五計算利息之判決。（上開請求，第一審判決命上訴人等應連帶給付被
    上訴人一千五百四十一萬六千九百五十五元及其中九百六十二萬零三百三十六元
    部分自八十三年十二月一日起算，其餘五百七十九萬六千六百十九元部分自八十
    四年七月一日起算法定遲延利息，而駁回被上訴人其餘之請求；被上訴人對其敗
    訴部分並未聲明不服，且於本院前審更一言詞辯論時，就其於第一審勝訴部分減
    縮請求命上訴人連帶給付一千四百十五萬六千六百二十六元之判決，嗣於本審言
    詞辯論時經闡明其聲明係減縮為上訴人等應連帶給付被上訴人一千四百十五萬六
    千六百二十六元，暨其中九百三十九萬四千二百五十六元部分，自八十三年十二
    月一日起，另其餘四百七十六萬二千三百七十元部分，則至八十四年七月一日起
    ，均至清償日止，按年息百分之五計算之判決，上訴人就此並不爭執）。
二、上訴人等則以：兩造曾於八十三年九月二十九日就租金為第二次協議，決議依第
    一次協調會決議之金額繳納，即球道部分按申報地價百分之五，林地部分按百分
    之三計算租金。依此計算，新高公司應繳之租金為三百七十二萬八千一百二十一
    元，新高公司已繳納或已依法提存，並未欠租，且新高公司所繳租金係按契約年
    度計算，即自每年二月一日至次年一月三十一日止為一年，非按會計年度繳納等
    語，資為抗辯。
三、本件被上訴人主張其於七十九年二月一日將系爭土地出租予新高公司，約定租金
    按土地公告地價百分之四計算，如公告地價低於公告現值，則按公告現值百分之
    四計算，租期自七十九年二月一日起至八十四年一月三十一日止，並由甲○○為
    連帶保證人。嗣兩造因租金給付數額有所爭執，被上訴人於八十一年八月二十七
    日召開租金協調會，上訴人等均未參加，該協調會作成「球場租金按新計算方式
    三百七十二萬八千一百二十一元徵收」後，被上訴人之財政課長賴聲吉於八十一
    年九月五日徵詢律師意見，旋於新豐鄉鄉民代表會第十四屆第十次臨時會提出議
    案，並經鄉民代表會於八十一年九月三十日議決「本案請鄉公所依據原訂租約規
    定協議辦理」，被上訴人乃依此發函通知上訴人繳納租金，因新高公司仍未繳納
    ，乃再召開第二次協調會，斯時新高公司及甲○○均有參加，被上訴人之代表人
    即鄉長李錦復作成：「屆滿前租金維持前次會議決議數量繳納」之結論，其中所
    稱之前次會議即係指第一次協調會而言，及被上訴人於八十三年十一月二十八日
    發函催請新高公司補繳八十一至八十三年度欠租等事實，有租賃契約書（見一審
    卷第七至九頁）、八十一年八月二十七日會議記錄（見同卷第二七至三一頁）、
    新豐鄉鄉民代表會第十四屆第十次臨時會會議決案（見同卷第十頁）、新豐鄉公
    所八一新鄉財字第一０五三一號函（見同卷第十一頁）、八十三年九月二十九日
    會議記錄（見同卷第三二頁）、新豐鄉公所八三新鄉財字第一三一九八號函（見
    同卷第十六頁）等件影本為證，並為兩造所不爭執，自堪認為真實。
四、本件應審究者，厥為：兩造間就租金是否達成依新計算標準給付。經查：
  (一)本件被上訴人就系爭租金爭議，召開協調會二次，第一次協調會由代理鄉長林保
    明為主席（見一審卷第二七頁），作成結論為：「我們對球場的地租按新計算方
    式三百七十二萬八千一百二十一元徵收（並有詳細地租計算表，見一審卷第三十
    一頁）．．．，會後由財政課發單徵收，．．．如按合約執行是沒有錯，但確實
    有困難．．．」（見一審卷第三十頁），該代理鄉長乃係基於職務代理人之資格
    ，出席第一次協調會，兩造均對該代理鄉長主持第一次協調會之權限及該會決議
    內容並無爭議。
  (二)新高公司並未參加第一次之協調會，本不得主張該次結論之利益，惟第二次協調
    會新高公司由甲○○、田土金代表參加，其結論為：「出租予球場鄉有地，至八
    十四年一月三十一日屆滿，屆滿前租金，仍維持前次會議決議數量繳納，租期屆
    滿後續約時，租金再行協商處理。」（見一審卷第三二頁反面）。而第二次協調
    會所稱之「前次會議」，係指第一次協調會而言，此為兩造所不爭執。且證人田
    土金證稱：「（第二次協調會之開會內容為何？）開會時有提出八十年秋字第二
    十一期台灣省政府公報及八十一年八月二十七日會議記錄，財政課長提出報告，
    報告上訴人球場的租期至八十四年一月三十一日屆滿，訴外人小叮噹科學園區向
    被上訴人承租土地的租金是按公告地價百分之三計算，其承認歷年來上訴人繳的
    租金比較高，所以這次會議的決議是八十四年一月三十一日租期屆滿前的租金按
    照八十一年八月二十七日會議記錄的決議辦理。」（見本院卷第六五頁）、「（
    第二次協調會有無明確將第一次協調會決議金額朗讀出來？）開會時有提出八十
    年秋字第二十一期台灣省政府公報及八十一年八月二十七日會議記錄，會議記錄
    裡面就有寫金額。」（見本院卷第六六頁）。由上述證人之證詞可知，被上訴人
    與新高公司於第二次協調會時已達成合意就系爭租金數額維持第一次協調會之決
    議，即於本件租賃契約租期屆滿前，徵收租金每年三百七十二萬八千一百二十一
    元無疑，是尚難以新高公司未參加第一次協調會，即謂第一次協調會之結論對其
    不生效力。
  (三)按解釋契約固須探求當事人之真意，不能拘泥於契約之文字，但契約文字業已表
    示當事人之真意，無須別事探求，即不得反於契約文字而更為曲解。查第二次協
    調會所謂「屆滿前租金，仍維持前次會議決議數量繳納」，乃係指維持第一次協
    調會所決議之租金三百七十二萬八千一百二十一元，其語意甚為明確。再參以第
    二次協調會記錄所載，鄉長於財政課長表示：「球場租約於八十四年一月三十一
    日屆滿，目前小叮噹租率為公告地價百分之三．三，歷年來兩承租單位所納租金
    球場似偏高，八十一年八月二十七日林代鄉長曾邀集十四屆代表研討過小叮噹繳
    租事宜，最後結論依省八十年秋字第二十一期公報規定繳納，本次可否依照上次
    決議辦理，請研討」等語後即作成「屆滿前租金仍維持前次會議決議數量繳納」
    之結論，該結論中並無「暫依」之記載，自非指「暫時」依照新標準繳納繳納者
    亦明。
  (四)被上訴人與新高公司於八十四年二月一日已依新協議之租金數額續訂契約，且被
    上訴人於第二次協調會後續約前之八十三年十一月十八日，即正式函催新高公司
    給付租金，此為兩造所不爭執，苟被上訴人法定代理人李錦復於八十六年十一月
    十三日之陳明狀內表示第二次協調會係僅指維持前次會議決議數量「暫」繳納之
    意，俟租期屆滿續定新約時，再就其欠租一併協商解決屬實，則被上訴人何以未
    待續約即函催新高公司繳納期滿前之租金，由是益見被上訴人反覆之情，躍然若
    揭，是尚難以被上訴人於第二次協調會後函催繳納租金，及被上訴人於繳租收據
    上註明「應納金額若干及現納金額若干」，即率爾遽認第二次協調會兩造僅合意
    為「暫依」前次會議決議繳納租金數額，被上訴人以其於第二次協調會後己函催
    新高公司繳納租金，認該決議漏未書一「暫」字，致失雙方真意云云，因乏證據
    證明，顯難採取。
五、按省縣市政府對於其所管公有土地，非經該管區內民意機關同意，並經行政院核
    准，不得處分或設定負擔或為超過十年之租賃，土地法第二十五條定有明文。惟
    本件租賃契約之租期為七十九年二月一日至八十四年一月三十一日其租賃期間並
    未超過十年自無上開規定之適用。又新竹縣政府七四府財字第二九九一號函示：
    「土地法第二十五條雖未將鄉鎮公所列入，但省有財產管理規則第七十九條規定
    ：『縣市政府及鄉鎮縣轄市公所未訂財產管理規則者，得比照本規則規定辦理」
    』，準此鄉鎮公所出租鄉有土地，其租賃期間如未超過十年，無須送請代表會審
    議」（見一審卷第九九頁反面）。再參以被上訴人於本院前審時亦稱依當時之法
    令，系爭球場之租金數額不須經鄉民代表會之審議（見本院八十六年度重上更(一)
    卷第十五頁反面），本件租金之協議自無需送請代表會決議，更無因代表會否定
    協議之內容，而謂該協議不生效力之理。再查出租並非處分行為，自無庸經由鄉
    民代表會議決，且八十一年九月三十日新豐鄉鄉民代表會第十四屆第十次臨時會
    之審查意見：「本案請鄉公所依據原訂租約規定協議辦理」等語（見一審卷第十
    頁反面），僅在督促被上訴人與新高公司協議辦理而已，尚難謂其得推翻兩造於
    嗣後所獲致之上開合意。是被上訴人主張，鄉民代表有議決鄉財產處分及鄉公所
    提案事項之職權，鄉公所需依鄉民代表大會之決議辦理，若認第二協調會已免除
    新高公司之欠租，即與鄉民代表大會決議牴觸，應無效云云，即無足採。
六、依前述之論斷，被上訴人與新高公司於第二次協調會時已就系爭土地每年之租金
    為依「新計算方式」計算達成合意，即球道部分按申報地價百分之五，林地部分
    百分之三計算，共三百七十二萬八千一百二十一元灼明，不因被上訴人嗣後再函
    催繳納不足之租金而受影響。
七、再查，依被上訴人與新高公司於七十四年簽訂之舊租賃契約第二條約定：租金依
    當年公告現值百分之四計算，於續約生效日期（七十四年二月）起算，於每年六
    月底前交付甲方等語，前契約收租既係以七十四年二月一日起計算年度租金，並
    於七十九年一月三十一日租期屆滿，再續本件租賃契約時，其年度租金計算方式
    ，自亦以該年度二月一日至次年一月三十一日止為一年之年度租金，被上訴人就
    此部分並不爭執，且於本院前審時依此期間計算租金並減縮請求金額，是本件年
    度租金計算方式，自以每年二月一日至次年一月三十一日止為一年。而新高公司
    自八十一年二月一日起至八十三年一月三十一日止之租金，已各依雙方達成之新
    協議金額即三百七十二萬八千一百二十一元繳納，有被上訴人出具之收據為憑（
    見一審卷第一四六至一四八頁），被上訴人就新高公司各該年度已繳納上開金額
    亦不爭執。又依被上訴人與新高公司之租約第五條約定，係每半年即每年一月、
    七月各繳租一次，因八十三年度公告地價調整，新高公司八十三年二月一日至八
    十四年一月三十一日之租金，依第二次協調會計算方式計算，應為三百八十六萬
    三千六百四十七元（計算方式詳附表一、二），扣除新高公司已繳納該年度之三
    百七十二萬八千一百二十一元，新高公司尚應補繳十三萬五千五百二十元，新高
    公司已於八十六年十月十三日連同八十四年七月一日起至八十六年十月三十一日
    止之法定遲延利息共提存補繳十五萬一千三百三十七元，此為被上訴人所不爭執
    ，並於計算欠租時將此提存金額扣除，是新高公司既已依新協議之金額繳納租金
    ，並已補繳因公告地價調整之金額，其即無欠租可言，從而，連帶保證人甲○○
    亦無須負連帶給付欠租之責任，自不待言。
八、綜上所述，新高公司抗辯已依第二次協調會合意之金額繳納租金，並無欠租，應
    堪採信，被上訴人主張新高公司尚積欠八十四年二月一日續約前之租金，尚無可
    採。從而，被上訴人本於租賃及連帶保證之法律關係，減縮請求上訴人連帶給付
    一千四百十五萬六千六百二十六元，暨其中九百三十九萬四千二百五十六元部分
    ，自八十三年十二月一日起，另其餘四百七十六萬二千三百七十元部分，則至八
    十四年七月一日起，均至清償日止，按年息百分之五計算之遲延利息，為無理由
    ，不應准許。其假執行之聲請亦失所附麗，應併予駁回。原審就此部分判命上訴
    人等連帶如數給付，並為假執行之宣告，自有未洽。上訴意旨指摘原判決此部分
    不當，求予廢棄改判，為有理由，自應由本院予以廢棄改判，如主文第二項所示
    。
八、據上論結，本件上訴為有理由，依民事訴訟法第四百五十條、第七十八條，判決
    如主文。
中      華      民      國    八十九    年      七      月      四      日
                                民事第十六庭
                                    審判長法  官  阮  富  枝
                                          法  官  王  聖  惠
                                          法  官  周  美  月
右正本係照原本作成。
被上訴人如不服本判決，應於收受送達後二十日內向本院提出上訴書狀，其未表明上
訴理由者，應於提出上訴後二十日內向本院補提理由書狀（均須按他造當事人之人數
附繕本）上訴時應提出委任律師或具有律師資格之人之委任狀；委任有律師資格者，
另應附具律師及格證書及釋明委任人與受任人有民事訴訟法第四百六十六條之一第一
項但書或第二項（詳附註）所定關係之釋明文書影本。
中      華      民      國    八十九    年      七      月      七      日
                                          書記官  洪  雪  娥
附註：
民事訴訟法第四百六十六條之一（第一項、第二項）：
對於第二審判決上訴，上訴人應委任律師為訴訟代理人。但上訴人或其法定代理人具
有律師資格者，不在此限。
上訴人之配偶、三親等內之血親、二親等內之姻親，或上訴人為法人、中央或地方機
關時，其所屬專任人員具有律師資格並經法院認為適當者，亦得為第三審訴訟代理人
。


司法院資訊處製作；財團法人民間司法改革基金會備份。
